臺灣高等法院臺南分院刑事裁定
111年度毒抗字第307號
抗  告  人  
即  被  告  黃文瑞
上列抗告人因聲請觀察勒戒案件，不服臺灣臺南地方法院中華民
國111年3月22日裁定（111年度毒聲字第247號），提起抗告，本
院裁定如下：
    主  文
抗告駁回。
    理  由
一、原裁定意旨略以：
　　抗告人即被告基於施用第二級毒品之犯意，分別為下列行為
    ：㈠109年9月7日凌晨2時許，在其位於臺南市○○區○○路○段00
    0巷00號住處，將甲基安非他命置於玻璃球內，再以火燒烤
    吸食煙霧之方式，施用第二級毒品甲基安非他命1次。嗣於
    同日凌晨2時45分許，在臺南市○○區○○路三段與○○路口，因
    騎乘機車形跡可疑而為警攔查，黃文瑞主動交付第二級毒品
    甲基安非他命1包（檢驗前淨重0.786公克，檢驗後淨重0.77
    5公克）、吸食器1組及藥鏟1支等物予警查扣，經警徵其同
    意，於同日上午4時38分許，採其尿液送驗後，結果呈現安
    非他命及甲基安非他命陽性反應；㈡於109年9月15日晚上11
    時許，在上開住處房間內，將甲基安非他命置於玻璃球內，
    再以火燒烤吸食煙霧之方式，施用第二級毒品甲基安非他命
    1次，嗣於同年月16日晚上7時25分許，在臺南市○○區○○○路
    與○○街口，因駕駛曳引車違規停置於車道中央，為警攔查，
    在該曳引車內查獲第二級毒品甲基安非他命1包（檢驗前淨
    重1.216公克，檢驗後淨重1.202公克）及吸食器1組等物扣
    案，經警徵其同意，於同日晚上8時38分許，採其尿液送驗
    ，結果呈現安非他命及甲基安非他命陽性反應等情，業據被
    告於偵查中坦承不諱，並有尿液編號與真實姓名對照表（檢
    體編號：000○－000號）、採尿同意書、尿液編號與真實姓名
    對照表（檢體編號：0000－000號）、勘察採證同意書、臺南
    市政府衛生局檢驗結果報告（檢體名稱：000○－000號、0000
    －000號）等資料在卷可稽，足認被告確有施用第二級毒品甲
    基安非他命無誤，而於本案前3年內並無經觀察、勒戒之紀
    錄，是認本件聲請於法相合，依毒品危害防制條例第20條第
    1項及觀察勒戒處分執行條例第3條第1項規定，裁定令抗告
    人入勒戒處所觀察、勒戒等語。
二、抗告意旨略以：
　㈠檢察官向法院聲請觀察、勒戒之前，以及原審裁定之前，均
    未給抗告人有陳述意見之機會，對抗告人聽審權保障不足，
    不符合正當法律程序。
　㈡立法者對於毒癮治療，係採「觀察、勒戒」與「附戒癮治療
    之緩起訴處分」之雙軌制，檢察官及原審並無說明以被告之
    生活狀況、家庭背景、經濟狀態、毒品依賴性等節，何以不
    能為附戒癮治療之緩起訴處分，此等情況未見詳加調查審酌
    ，原裁定之顯然違反比例原則。
　㈢被告前經附戒癮治療之緩起訴處分固經撤銷，然此係因被告
    當時忙碌，無法請假，故未如期報到驗尿，被告對此深感抱
    歉，檢察官及原審應給被告陳述機會，保障聽審權。　
　㈣被告有駕駛大型砂石車之正當工作，坦承犯行，有負擔戒癮
    治療費用之能力及意願，另自費至嘉南療養院為戒癮治療，
    為家中唯一經濟來源，有父母妻女需撫養，及500萬元車貸
    要償還，亦有心臟疾病曾開刀治療須定期回診，如逕送觀察
    、勒戒，恐衍生更多社會問題，故請撤銷原裁定，評估抗告
    人是否有戒癮治療等替代方案之可能性等語。
三、按109年1月15日修正公布、同年7月15日施行之毒品危害防
    制條例第20條第3項規定，犯第10條之罪於觀察、勒戒或強
    制戒治執行完畢釋放後，3年後再犯第10條之罪者，適用本
    條前2項之規定。上開所謂「3年後再犯」，只要本次再犯（
    不論修正施行前後）距最近1次觀察、勒戒或強制戒治執行
    完畢釋放，已逾3年者，即該當之，不因其間有無犯第10條
    之罪經起訴、判刑或執行而受影響（最高法院109年度台上
    大字第3826號主文參照）。次按現行毒品危害防制條例第24
    條第1項，採行「觀察、勒戒」與「緩起訴之戒癮治療」並
    行之雙軌模式。「觀察、勒戒」程序，係針對受處分人所為
    保安處分，目的在戒除行為人施用毒品身癮及心癮，以達教
    化與治療之目的，其立法意旨在幫助施用毒品者戒毒，性質
    上為一療程，而非懲罰，並屬強制規定；「緩起訴之戒癮治
    療」，係由檢察官審酌個案情形，依毒品危害防制條例第24
    條規定，改以緩起訴處分方式轉介施用毒品者前往醫療院所
    治療。是否給予被告為附命完成戒癮治療之緩起訴處分，事
    屬刑事訴訟法第253條之1第1項及第253條之2第1項第6款特
    別賦予檢察官之職權，並無「緩起訴之戒癮治療」應優先於
    「觀察、勒戒」之強制規定，除檢察官審酌個案情形，依同
    條例第24條第1項為附命完成戒癮治療之緩起訴處分外，凡
    經檢察官聲請法院裁定將被告送勒戒處所觀察、勒戒者，法
    院僅得就其聲請審查被告是否有施用毒品之行為，以及被告
    是否為「初犯」或「3年後再犯」而為准駁之裁定，並無自
    由斟酌改以其他方式替代或得以其他原因免予執行之權，法
    院原則上應尊重檢察官職權之行使，僅就檢察官之判斷有無
    違背法令、事實認定有誤或其他重大明顯瑕疵，予以有限之
    低密度審查。
四、經查：
　㈠抗告人於上開時地，2次經警搜索採尿送驗後，結果確呈甲基
    安非他命陽性反應，有臺南市政府衛生局濫用藥物尿液檢驗
    報告、勘察採證同意書、代號與真實姓名對照表在卷可考，
    足證抗告人確於上開時地，2次施用第二級毒品甲基安非他
    命無誤。
  ㈡抗告人本案上開2次施用毒品案件，前經臺灣臺南地方檢察署
    檢察官以109年度毒偵字第2259、2310號為附命完成戒癮治
    療之緩起訴處分確定，緩起訴期間2年（自109年11月24日起
    至111年11月23日止），惟被告於上開緩起訴戒癮治療期間
    內，未完成戒癮治療措施及違背預防再犯所為之必要命令（
    於110年1月22日、3月5日、9月10日、12月17日均未依指定
    日期至地檢署報到及驗尿），有109年度緩護命字第1940號
    、109年度緩護療字第814號等資料在卷可參，經同署檢察官
    以111年度撤緩字第25號撤銷緩起訴處分，而未完成戒癮治
    療，並於前案紀錄上註記為「履行未完成」結案等情，有緩
    起訴處分書、撤銷緩起訴處分書、前案紀錄表在卷可查，足
    認被告所受之附命完成戒癮治療並未履行完成，事實上無法
    等同於「觀察、勒戒或強制戒治」執行完畢釋放之處遇（最
    高法院109年度台上大字第3536號裁定意旨參照）。
　㈢被告於緩起訴處分撤銷後，回復為未經緩起訴處分前之狀態
    ，參以被告復未曾於3年內接受過觀察、勒戒或強制戒治，
    檢察官自得審酌個案情形，依法裁量決定聲請法院裁定觀察
    、勒戒，或逕為附命完成戒癮治療之緩起訴處分。且因此乃
    檢察官裁量權之行使，本院自應予以尊重，是凡經檢察官聲
    請法院裁定將被告送勒戒處所觀察、勒戒者，法院僅得就其
    聲請審查抗告人是否有施用毒品之行為，以及是否為「初犯
    」或為觀察、勒戒、強制戒治執行完畢後一定期間再犯而為
    准駁之裁定，並無自由斟酌以其他方式替代，或得以其他原
    因免予執行之權。準此，檢察官依據上情，認定抗告人有施
    用第二級毒品之犯行，並於斟酌全案卷證、刑法第57條所列
    事項及公共利益之維護，認被告前經附命戒癮治療之緩起訴
    處分，卻未能履行完成，不適合再為附命完成戒癮治療之緩
    起訴處分，乃依職權裁量選擇向法院聲請將抗告人裁定送觀
    察、勒戒，以達戒癮治療之目的，雖未於聲請書內具體敘明
    抗告人不適於為附戒癮治療緩起訴處分之理由，惟揆諸前揭
    說明，仍難認其裁量有何違法或重大明顯失當之處，此實屬
    檢察官依法行使裁量權之範疇，難認檢察官之判斷有違背法
    令、事實認定有誤或裁量有重大明顯瑕疵之情事，其聲請應
    屬有據，自應准許。
　㈣此外，被告前於95年間因施用毒品案件，經原審法院以95年
    度毒聲字笫388號裁定送觀察勒戒後，認無繼續施用毒品之
    傾向，於95年10月30日釋放出所，並由臺灣臺南地方檢察署
    檢察官以95年度毒偵緝字第239號為不起訴處分確定等情，
    有被告前案紀錄表附卷可按，則檢察官依據前開規定向原審
    法院聲請裁定送觀察、勒戒，原審法院並據以裁定抗告人應
    送勒戒處所觀察、勒戒，誠屬有據。
　㈤至抗告人以工作、家庭因素為由提起本件抗告，非屬是否應
    裁定令入觀察、勒戒處所施以觀察、勒戒所需考量之因素，
    已如前述，自不能執為免除觀察勒戒處分之理由，抗告意旨
    請求免予觀察、勒戒，另為戒癮治療，為無理由。
五、綜上所述，檢察官偵查後，審酌個案情形，本於職權並未再
    次依毒品危害防制條例第24條第1項為附完成戒癮治療之緩
    起訴處分，而係向原審聲請裁定將抗告人送觀察、勒戒，難
    認有何違誤。準此，原審依檢察官之聲請，裁定應將抗告人
    送勒戒處所施以觀察、勒戒，經核於法尚無不合。抗告人以
    上開情詞，據以提起抗告，並無理由，應予駁回。
據上論斷，應依刑事訴訟法第412條，裁定如主文。　
中　　華　　民　　國　　111 　年　　4 　　月　　18　　日
                  刑事第五庭    審判長法　官  蔡廷宜 
                                      法　官  蔡川富
                                      法　官  翁世容
以上正本證明與原本無異。
不得再抗告。
　　　　　　　　　　　　　　　　　　　書記官  顏惠華  
中　　華　　民　　國　　111 　年　　4 　　月　　18　　日